臺灣苗栗地方法院刑事判決　　　　　　　　　　　　　九十一年度簡上字第六九號
　　上 訴 人　臺灣苗栗地方法院檢察署檢察官
　　上訴人即
　　被　　告　丙○○原名徐意.
右上訴人因被告涉嫌詐欺案件，不服本院苗栗簡易庭九十一年苗簡字第三五一號，中
華民國九十一年四月二十三日第一審簡易判決（聲請案號：八十八年偵緝字第三六號
），提起上訴，本院判決如左：
    主  文
原判決撤銷。
丙○○意圖為自己不法之所有，以詐術使人將本人之物交付，處有期徒刑陸月，如易
科罰金，以參佰元折算壹日。緩刑貳年。
    犯罪事實
一、丙○○設立於美國運通銀行台北分行、帳號為000000000號之支票存款
    帳戶，自民國八十六年六月四日起陸續出現跳票記錄，至同年七月間即因累計交
    換票據退票張數達四張，經上開銀行以信函通知終止帳戶往來關係，並於同年八
    月二十日即由上開銀行執行關戶。另丙○○於同年七月間亦曾因購買藝術品之事
    ，有一筆新台幣（下同）二十多萬之開銷，以及因先前遭他人倒會，因而財務狀
    況不佳。
二、丙○○明知上開情事，並預見如在此時召集互助會，先行收取會款，未來在一時
    間可能因為週轉不靈而無法負擔每個月六萬左右之會款及其利息，但其仍在縱係
    如此，亦不違背本意之主觀心態下，意圖為自己不法之所有，於八十六年九月間
    ，召集民互助會（每會三萬元，利息外標，除首會之會款外，餘均以支票會之方
    式支付會款，於八十六年九月五日首次聚會即當場決定得標順序），自任會首，
    除向會員田金城、甲○○、丁○○、己○○（尚受另一會員即其女兒陳維君委託
    全權處理其支付會款事宜）隱瞞上開情事，佯稱一定如期支付會款支票外，並經
    其胞姊乙○○之默示同意，以乙○○之名義參加其中一會（乙○○除會首外，以
    四千二百元得標，會款支付日期為八十六年十一月五日），但對上開會員仍隱瞞
    此一事實，使上開會員均陷於錯誤，以為丙○○僅參與其中一會，其信用狀況應
    該沒有問題，且將會如期支付會款支票，因而如數繳交首會會款於丙○○，並於
    乙○○之會款支票到期時，均如數兌現會款支票，丙○○因此詐得上開會員之會
    款共三十萬元。隨後丙○○果然因為週轉不靈，無法支付上開會款。
三、案經田金城、甲○○、丁○○、己○○提出告訴後，由臺灣苗栗地方法院檢察署
    檢察官偵查後起訴。
    理  由
一、告訴人田金城、甲○○、丁○○、己○○於檢察官偵訊中之供述，依刑事訴訟法
    第一百五十九條之一第二項之規定，除顯有不可信之情況外，得為證據。而依此
    規定，凡被告以外之人於偵查中向檢察官所為之陳述，原則上有證據能力，僅在
    例外之情形下，得排除其證據能力。惟在本案中，並查無上開告訴人於檢察官偵
    訊中之供述有何顯有不可信之情況，根據上開規定，自應認其各該供述，均有證
    據能力。
二、首開犯罪事實業據被告丙○○於本院審理中坦白認罪，並經告訴人田金城、甲○○、丁○○、己○○於偵、審中指證明確，關於被告有如犯罪事實欄第一段所載
    支票跳票情形，亦有美國運通銀行台北分行九十三年七月九日（九三）運通字第
    ○四二八八號函所檢附之對帳單附卷足憑，以及證人即美國運通銀行台北分行副
    理戊○○到院證述甚詳，而有關被告借用其胞姊乙○○名義參加本互助會一事，
    則亦為證人乙○○到院所結證屬實。另有該互助會之會單一紙以及被告所簽發遭
    退票之會款支票、存款不足退票單多張在卷可稽，本件事證明確，被告犯行堪以
    認定，應依法論科。
三、核被告徐意汶所為，係犯刑法第三百三十九條第一項之詐欺罪。其以同一詐欺行
    為，使告訴人四人陷於錯誤而如數繳交會款，為同種想像競合，依刑法第五十五
    條前段，從一重之詐欺罪處斷。原審就被告予以論罪，洵屬正確，被告上訴原爭
    辯其為無辜，為無理由，惟原審未及審酌被告於上訴後，歷時長久，經多方調查
    ，始坦承犯行、與告訴人和解，原判決僅量處有期徒刑三月，顯有未洽，檢察官
    上訴指摘原審量刑不當，為有理由，另被告行為後，刑法第四十一條已於九十年
    一月十日修正，原審於上開條文修正後之九十一年四月二十三日判決時，未依刑
    法第二條第一項之規定，為新舊法之比較（詳如後述），逕適用修正後之刑法第
    四十一條第一項前段，諭知易科罰金之折算標準，亦有可議之處，均應由本院撤
    銷改判。爰審酌被告無前案紀錄素行良好、犯罪金額並非龐大及犯後均已取得告
    訴人諒解，並已達成和解，惟其上訴後，歷時長久，始坦承犯行，相當程度耗費
    不必要之司法調查資源等一切情狀，量處如主文所示之刑。又被告行為後，刑法
    第四十一條已於九十年一月十日，將原規定之「犯最重本刑為三年以下有期徒刑
    以下之刑之罪」修正為「犯最重本刑為五年以下有期徒刑以下之刑之罪」，而受
    六個月以下有期徒刑或拘役之宣告，得易科罰金。二者相比較，顯然修正後之適
    用範圍較寬，對行為人較為有利，依刑法第二條第一項前段之規定，自應適用裁
    判時即修正後之規定（最高法院九十二年台上字第五二二０號判決參照）。爰併
    依修正後之規定諭知易科罰金之折算標準。而被告先前未受有期徒刑之宣告，經
    此教訓後，應知所警惕，量無再犯之虞，前開所處之刑，應以暫不執行為適當。
    檢察官執著於被告認罪之時機過遲，認為不宜為緩刑之宣告，惟本院衡量被告先
    前未曾有前科紀錄，自八十七年起經歷偵、審程序迄今，最後終與所有告訴人達
    成和解，告訴人亦均在庭表示不願給予被告嚴厲刑罰，足認已發揮相當警惕與教
    育作用，而本院亦已判處相當罪刑等各節，為求刑期無期，於再三斟酌檢察官之
    上述意見後，仍認為以宣告緩刑二年為適當，併此敘明。
四、公訴意旨另謂：(1)被告冒用其姊乙○○名義，參加互助會中之一會，其以乙○○
    名義填寫標單得標部分，另涉有偽造文書罪嫌；(2)該互助會中，會員蕭壽文、韓
    武雄、乙○○均為被告所安排之人頭會員；(3)被告於本件詐欺犯行得款金額為三
    十萬四千二百元。惟查：
  (1)被告並非冒用其姊乙○○名義，參加互助會，亦未因此冒名填寫標單投標，而係
    在事前有先知會乙○○，其後亦取得乙○○之默示同意，此觀證人乙○○於本院
    證稱：被告在召此互助會之前，有說向伊提過要用伊之名字，意思是要伊跟一個
    會；被告事後以伊之名義投標、取得會款並繳交會款，伊雖未明確表示同意，但
    不反對等語（本院卷(2)第二三五、二三六頁），至為明確。因而自無涉及偽造文
    書罪嫌之情事。
  (2)互助會中會員乙○○係由被告徵得其默示之同意而以其名義參加，已如前述，至
    於會員蕭壽文、韓武雄參加此互助會之詳情為何，既未經公訴人提出確切之證據
    以資證明，自難僅憑擬制或推測之方法，認為其等係被告所安排之「人頭會員」
    。應認該部分事實不能認定。
  (3)被告於本件詐欺之對象有告訴人四位，其中會員己○○尚受託全權處理另一會員
    陳維君之會款交付事宜，而被告因施用詐術所收取之會款除其自己部分外，尚包
    括其以乙○○名義所收取之會款，因此其本件詐欺犯行得款金額應為３萬ｘ５人
    份（己○○部分含陳維君）ｘ２會（被告名義與乙○○名義）═３０萬元。至於
    被告以乙○○名義得標之利息四千二百元，係其所應繳付於告訴人（因採外標制
    ），自非詐欺所得，公訴意旨認共計三十萬四千二百元，其中超過三十萬元部分
    ，應認為不能證明，而無法認定。至於互助會中之其他會員，並未提出告訴，其
    是否因被告施用詐術而陷於錯誤，尚有合理懷疑，本於罪疑有利於被告認定之原
    則，尚難逕為認定，檢察官亦表明相同見解（本院卷(2)第十二頁），併此敘明。
  (4)前開三部份，公訴人既以之與前開判決有罪部分，以裁判上一罪（(1)部分）或事
    實上一罪（(2)、(3)部分）而實行公訴（於補充理由書中載明），爰不另為無罪之
    諭知，併此敘明。
五、據上論斷，依刑事訴訟法第四百五十五條之一第三項、第三百六十九條第一項前
    段、第三百六十四條、第二百九十九條第一項前段、刑法第二條第一項前段、第
    三百三十九條第一項、第五十五條、第四十一條第一項前段、第七十四條第一款
    、罰金罰鍰提高標準條例第一條前段、第二條，判決如主文。
中　　　華　　　民　　　國　　九十三　　年　　十二　　　月　　十七　　　日
                                    臺灣苗栗地方法院刑事第三庭
                                        審判長法  官  劉 興 浪
                                              法  官  林 卉 聆
                                              法  官  蔡 志 宏
右正本證明與原本無異。
本件不得上訴。
                                              書記官  楊 慧 萍
中　　　華　　　民　　　國　　九十三　　年　　十二　　　月　　二十四　　日
附記論罪之法條全文：
刑法第三百三十九條第一項
意圖為自己或第三人不法之所有，以詐術使人將本人或第三人之物交付者，處五年以
下有期徒刑、拘役或科或併科一千元以下罰金。
